臺灣高等法院高雄分院刑事判決　　　　 96年度上訴字第437號
上　訴　人　臺灣高雄地方法院檢察署檢察官
被　　　告　甲○○
上列上訴人因被告違反毒品危害防制條例案件，不服臺灣高雄地
方法院95年度訴字第3542號中華民國96年1 月5 日第一審判決（
起訴案號：臺灣高雄地方法院檢察署95年度毒偵字第7059號、第
7240號），提起上訴，本院判決如下：
    主  文
原判決撤銷。
甲○○施用第一級毒品，累犯，處有期徒刑捌月；又施用第一級
毒品，累犯，處有期徒刑捌月，扣案之海洛因壹包（驗後重零點
零壹陸公克，及內含海洛因之包裝袋壹個）、含海洛因殘渣袋參
個、含海洛因針筒參支，均沒收銷燬。應執行有期徒刑壹年貳月
；扣案之海洛因壹包（驗後重零點零壹陸公克，及內含海洛因之
包裝袋壹個）、含海洛因殘渣袋參個、含海洛因針筒參支，均沒
收銷燬。
    事  實
一、甲○○前於民國（下同）91年5 月間起至同年9 月間止因施
    用毒品犯行，經臺灣高雄地方法院以91年度毒聲字第6180號
    裁定送強制戒治，於93年2 月12日執行完畢。又因上開及88
    年12月間起至91年1 月間止施用毒品犯行，經臺灣高雄地方
    法院以91年度訴字第3369號、91年訴緝字第118 號判決，分
    別判處有期徒刑10月、7 月確定，上開2 罪之刑經接續執行
    ，於94年4 月24日執行完畢。詎其仍不知悔改，在前揭強制
    戒治執行完畢後5 年內，復基於施用第一級毒品海洛因之犯
    意，於94年12月1 日某時，在高雄市○○區○○街146 巷5
    號住處，以將海洛因摻入針筒加水稀釋注射血管之方式施用
    海洛因1 次，嗣於94年12月1 日夜間至高雄市政府警察局前
    鎮分局報到，於當天19時35分許，經該局警方採尿，送驗結
    果呈嗎啡陽性反應，始知上情。甲○○又另行起意，於95年
    8 月26日上午8 時許，在高雄縣林園鄉某公園廁所內，以上
    開方式施用海洛因1 次，嗣於95年8 月26日上午11時30分許
    ，經警在高雄市○○區○○路與丹山二路口查獲，並扣得海
    洛因1 包（驗前重0.02公克、驗後重0.016 公克，及內含海
    洛因之包裝袋1 個）、含海洛因殘渣袋3 個、含海洛因針筒
    1 支，經採集其尿液送檢，檢驗結果呈嗎啡陽性反應，而知
    上情。
二、案經高雄市政府警察局小港分局分別報請臺灣高雄地方法院
    檢察署檢察官偵查起訴。
    理  由
甲、程序方面：
一、列管毒品人口尿液檢體採集送驗紀錄表、高雄市政府警察局
    小港分局搜索、扣押筆錄、扣押物品目錄表，高雄市政府警
    察局小港分局毒品案嫌疑人尿液代碼與姓名對照表，此類文
    書係被告以外之人於審判外所做之書面陳述，屬於傳聞證據
    。惟其本質上屬公務員本於職權所為，其正確性及可信性頗
    高，如有錯誤亦可請求更正，應屬159 條之4 第1 款由公務
    員職務上所製作之紀錄或證明文書，具有證據能力。
二、長榮大學確認報告、高雄市立凱旋醫院濫用藥物尿液檢驗報
    告影本、高雄市立凱旋醫院濫用藥物成品檢驗鑑定書（高市
    凱醫驗字第2858號、第2836號），此類文書，係被告以外之
    人於審判外之書面陳述，依刑事訴訟法第159 條第1 項之規
    定，屬於傳聞證據，惟於立法理由明確說明，該條所謂「除
    法律有規定者」外，尚包括同法第159 條之1 至159 條之5
    及第206 條等規定。本件鑑定係經審判長、受命法官或檢察
    官選定或囑託機關、團體所為之鑑定，所鑑定之結果，鑑定
    人依刑事訴訟法第206 條所出具之鑑定報告，係刑事訴訟法
    第159 條第1 項所指例外規定，有證據能力。且被告對於該
    鑑定報告亦表示同意為證據，則依據刑事訴訟法第159 條之
    5 第1 項規定，自得為證據。
乙、實體方面：
一、上開事實，業據被告甲○○於警詢、偵查、原審及本院審理
    時坦承不諱（見警訊(一)卷第2 頁、警訊(二)卷第3 頁、偵查(二)
    卷第5 頁、原審卷第32頁、本院卷第26頁、第38頁），且先
    後2 次經警採集其尿液，送長榮大學及高雄市立凱旋醫院鑑
    驗結果，被告尿液均呈施用海洛因後之嗎啡陽性反應，此有
    上開大學之確認報告及上開醫院濫用藥物尿液檢驗報告各1
    份在卷（見警訊(一)卷第4 頁、偵查(二)卷第12頁），並有被告
    所持之白色粉末包1 包、殘渣夾鏈袋3 個及針筒1 支扣案可
    稽，而該白色粉末確係海洛因，該殘渣夾鏈袋3 個及針筒1
    支均含有海洛因成分無訛，亦有上開醫院濫用藥物成品檢驗
    鑑定書2 份附卷（見原審卷第25頁、第45頁）可憑；再者，
    被告於91年5 月間起至同年9 月間止因施用毒品犯行，經原
    審法院以91年度毒聲字第6180號裁定送強制戒治，於93年2
    月12日執行完畢之事實，亦有臺灣高等法院被告前案紀錄表
    、原審法院91年度毒聲字第6108號裁定、91年度訴字第3369
    號判決各1 份附卷（見原審卷第8 頁、第9 頁、第15頁、第
    73頁至第76頁）可憑，是被告確係於強制戒治執行完畢後，
    5 年內又為本件施用第一級毒品海洛因犯行甚明；從而，本
    案事證明確，被告施用第一級毒品海洛因犯行，均堪認定。
二、按海洛因屬毒品危害防制條例第2 條第2 項第1 款所規定之
    第一級毒品，核被告甲○○所為，均係犯毒品危害防制條例
    第10條第1 項之施用第一級毒品罪。被告先後2 次持有海洛
    因之低度行為，均應為其後施用第一級毒品海洛因之高度行
    為所吸收，均不另論罪。被告先後2 次施用第一級毒品海洛
    因之行為，毒品危害防制條例10條第1 項既非集合犯之規定
    ，自應以被告施用毒品之次數，定其犯罪行為數。本件被告
    於新法施行後之95年8 月26日上午8 時許，在高雄縣林園鄉
    某公園廁所內，施用第一級毒品海洛因1 次之犯罪事實，因
    修正後之刑法已刪除連續犯之規定，自應適用新法予以論罪
    ，然後再與前開於新法施行前所犯之施用第一級毒品罪，併
    合處罰（最高法院95年第8 次刑事庭會議決議參照），不得
    與其在刑法第56條修正前所犯之施用毒品事實，成立連續犯
    或集合犯之關係（95年12月13日台灣高等法院暨所屬法院95
    年法律座談會可參照）。另被告前因施用毒品犯行，經原審
    法院以91年度訴字第3369號、91年訴緝字第118 號判決，分
    別判處有期徒刑10月、7 月確定，上開2 罪之刑經接續執行
    ，於94年4 月24日執行完畢等情，此有臺灣高等法院被告前
    案紀錄表可按，是其5 年內故意再犯本件有期徒刑以上之罪
    ，無論依修正前或修正後之刑法第47條規定，均構成累犯，
    故無須比較新舊法，逕依修正後刑法第47條第1 項規定，加
    重其刑。
三、公訴意旨另以：被告甲○○自95年6 月間某日起至96年8 月
    25日止，在不詳處所及高雄市○○區○○街146 巷5 號住處
    等地，連續施用第一級毒品海洛因多次，因認被告上開犯行
    涉犯毒品危害防制條例第10條第1 項之罪嫌，而與科刑之上
    開犯罪事實為反覆實施之集合犯云云。按毒品危害防制條例
    10條第1 項既非集合犯之規定，自應以被告施用毒品之次數
    ，定其犯罪行為數。本件被告雖自承自95年6 月間某日起至
    95年8 月25日，在不詳處所及高雄市○○區○○街146 巷5
    號住處等地，多次施用第一級毒品海洛因之事實不諱，然除
    被告之自白外，並無其他佐證足以證明其有該部分犯行，而
    被告之自白不得作為有罪判決之唯一證據，因此該部分本院
    原應另為無罪之諭知，然被告於新法施行後之95年8 月26日
    8 時許，在高雄縣林園鄉某公園廁所內，施用第一級毒品海
    洛因1 次之犯罪事實，因修正後之刑法已刪除連續犯之規定
    ，自應適用新法予以論罪，而與新法施行前所犯之施用第一
    級毒品罪，併合處罰（最高法院95年第8 次刑事庭會議決議
    參照），不得與其在刑法第56條修正前所犯之施用毒品事實
    ，成立連續犯或集合犯之關係（95年12月13日臺灣高等法院
    暨所屬法院95年法律座談會可參照），因此該部分犯行雖屬
    不能證明，然公訴人既認為應與論罪科刑部分成立實質上一
    罪之集合犯關係，故不另為無罪之諭知。
四、併案意旨（臺灣高雄地方法院檢察署95年度毒偵字第8955號
    、96年度毒偵字第1853號、第1936號、第1941號）略以：(一)
    被告甲○○基於施用第一級毒品海洛因之犯意，於95年9 月
    7 日下午15時50分許回溯24小時內之某時，在高雄市○○區
    ○○街146 巷5 號住處，施用第一級毒品海洛因1 次，嗣於
    95年9 月17日15時許，在高雄縣林園鄉○○路250 號，為警
    查獲；(二)於96年1 月13日下午15時50分許回溯24小時內之某
    時，在高雄市○○區○○街146 巷5 號住處，施用第一級毒
    品海洛因1 次，嗣於96年1 月13日17時許，在高雄市前鎮區
    ○○○路286 號3 樓，為警查獲；(三)96年2 月6 日12時許，
    在高雄縣林園鄉某公園廁所內，施用第一級毒品海洛因1 次
    ，嗣於96年2 月7 日上午10時許，在高雄縣林園鄉○○村路
    旁，為警查獲，並扣得海洛因1 小包（毛重0.1 公克）；(四)
    於96年2 月8 日13時45分許回溯24小時內之某時，在高雄縣
    不詳處所，施用第一級毒品海洛因1 次。嗣於96年2 月8 日
    上午11時53分許，在高雄縣林園鄉○○○路360 號前（健佑
    醫院）路邊，為警查獲，並扣得海洛因1 小包（毛重0.3 公
    克）；上開4 次均經甲○○同意採其尿液送驗，檢驗結果均
    呈嗎啡陽性反應。因認被告上開犯行涉犯毒品危害防制條例
    第10條第1 項之罪嫌，而與起訴之上開犯罪事實為反覆實施
    之集合犯，而移送本院併案審理。惟按被告被起訴施用第一
    級毒品海洛因之犯行，係分別在94年12月1 日，及自95 年6
    月某日起至同年8 月26日被查獲，又上開併案部分之犯罪事
    實則分別於95年9 月17日、96年1 月13日、96年2 月7 日、
    96年2 月8 日被查獲，與起訴犯行之被查獲時間相距非近，
    並無證據證明該施用第一級毒品之犯行間有何時間上之密接
    性，其非集合犯已屬顯然。再者，被告各次施用毒品之行為
    ，縱認有其時間上之密接性，然無論依社會通念或物理性質
    觀之，均非無法分割，仍係可分之數行為。施用毒品之行為
    ，固常有因成癮及毒品依賴而反覆為之之情形，惟此類型之
    犯罪是否另以單獨一罪之方式規範之，乃應否另行立法之問
    題。申言之，犯罪行為是否為「集合犯」之一罪，係由法定
    犯罪構成要件內容觀察論斷，與該犯罪行為於生活經驗上是
    否通常具有反覆性、常習性或成癮性並不相涉。某犯罪在生
    活經驗上是否通常具有反覆性、常習性、職業性或成癮性而
    應獨立成為另一犯罪構成要件類型，以刑法為一次評價，論
    以一罪，乃立法評價的問題。法院於具體案件之審判，自不
    得脫離法定犯罪構成要件要素之規範，而逕將生活經驗上通
    常具有反覆性、常習性、職業性或成癮性之多次犯罪行為，
    論以集合犯之一罪。準此，現行毒品危害防制條例第10條第
    1 項之規定，係以「施用」毒品為犯罪構成要件，而非以反
    覆施用毒品成癮為構成要件，故無論是否反覆施用毒品成癮
    ，均有該條項之適用，其罪數仍應以被告之施用行為數為判
    斷基準。自不得因施用毒品者常有反覆施用而成癮之情形，
    即逕將此條項之犯罪構成要件解為係針對反覆施用毒品成癮
    者而為之規定，而謂施用毒品成癮者反覆所為之數次施用毒
    品行為係常習犯之包括一罪。易言之，現行毒品危害防制條
    例第10條第1 項並未將「反覆實施」或施用毒品「成癮」規
    定為犯罪構成要件要素之一，本院即無從將此等要件列為本
    條項之構成要件要素，而謂本條項係集合犯之規定，犯之者
    雖反覆多次為之，仍應一次評價而論以一罪。況海洛因毒品
    固有成癮性，然施用者並非必然已成癮，亦非必然反覆密集
    施用，若將毒品危害防制條例第10條第1 項解為習慣犯或成
    癮犯之規定，則施用毒品頻率不高而未成癮者，即不該當此
    犯罪構成要件，而無適用此條項之餘地，此解釋之不當已甚
    顯然。再者，施用毒品成癮者與偶有施用行為者之可罰性顯
    不相同，一體適用毒品危害防制條例第10條第1 項之規定，
    法定刑度完全相同亦非妥適，且未反覆實施成癮者依數罪併
    罰之規定分論併罰，反覆實施成癮者論以實質一罪，其矛盾
    猶為顯然。綜此，毒品危害防制條例10條第1 項既非集合犯
    之規定，自應以被告施用毒品之次數，定其犯罪行為數。本
    件被告於新法施行前之94年12月1 日19時35分許回溯24小時
    內之某時及新法施行後之95年8 月26日8 時許，各施用第一
    級毒品海洛因1 次之犯罪事實，因修正後之刑法已刪除連續
    犯之規定，自應分別予以論罪，然後併合處罰（最高法院95
    年第8 次刑事庭會議決議參照），不得與其在刑法第56條修
    正前所犯之施用毒品事實，成立連續犯或集合犯之關係（95
    年12月13日臺灣高等法院暨所屬法院95年法律座談會可參照
    ），因此被告上開移送併辦4 次施用第一級毒品海洛因之犯
    行，自非起訴效力所及，本院無從併予審理，應退由檢察官
    依法處理，併此敘明。
五、原判決以被告甲○○罪證明確，因予以論罪科刑，固非無見
    ；惟查：被告於94年12月1 日某時，在高雄市○○區○○街
    146 巷5 號住處施用海洛因1 次，以及於95年8 月26日上午
    8 時許，在高雄縣林園鄉某公園廁所內，施用海洛因1 次，
    先後各施用第一級毒品海洛因1 次之行為，因95年7 月1 日
    已刪除連續犯之規定，故被告所犯上開2 罪，應分論併罰，
    原判決認應成立集合犯，應構成單純一罪，尚有未洽。檢察
    官上訴意旨，以被告甲○○基於施用第一級毒品海洛因之犯
    意，(一)於95年9 月7 日下午15時50分許回溯24小時內之某時
    ，在高雄市○○區○○街146 巷5 號住處，施用第一級毒品
    海洛因1 次；(二)於96年1 月13日下午15時50分許回溯24小時
    內之某時，在高雄市○○區○○街146 巷5 號住處，施用第
    一級毒品海洛因1 次；(三)96年2 月6 日12時許，在高雄縣林
    園鄉某公園廁所內，施用第一級毒品海洛因1 次；(四)於96年
    2 月8 日13時45分許回溯24小時內之某時，在高雄縣不詳處
    所，施用第一級毒品海洛因1 次；上開4 次均經甲○○同意
    採其尿液送驗，檢驗結果均呈嗎啡陽性反應，該部分犯行與
    起訴部分係集合犯，原判決未及併予審理為由，指摘原判決
    不當，雖無理由，然原判決既有上開可議之處，自屬無可維
    持，應由本院將原判決予以撤銷改判。爰審酌被告前因施用
    毒品案件，經強制戒治後，仍未能徹底戒絕毒品，再度施用
    毒品，顯見其無戒毒悔改之意，惟念其施用足以導致精神障
    礙、性格異常，甚至造成生命危險之毒品，乃戕害一己之身
    體健康，所為尚未害及他人，及其施用之期間、次數，及犯
    後坦承犯行態度良好等一切情狀，分別量處有期徒刑8 月，
    並定應執行刑為有期徒刑1 年2 月。至扣案之海洛因1 包（
    驗前重0.02公克、驗後重0.016 公克，及內含海洛因難以析
    離之包裝袋1 個），及內含海洛因難以析離之殘渣袋3 個、
    針筒1 支，均為查獲之毒品，爰依毒品危害防制條例第18條
    第1 項前段規定，宣告沒收銷燬之，至海洛因送驗所致之耗
    損，因已滅失，爰不諭知沒收銷燬。
據上論斷，應依刑事訴訟法第369條第1項前段、第364條、第299
條第1 項前段，毒品危害防制條例第10條第1 項、第18條第1 項
前段，刑法第11條前段、第47條第1 項、第51條第5 款，判決如
主文。
本案經檢察官陳建年到庭執行職務。
中　　華　　民　　國　　96　　年　　4 　　月　　13　　日
                  刑事第二庭  審判長法  官  林正雄
                                    法  官  陳啟造
                                    法  官  黃壽燕
以上正本證明與原本無異。
如不服本判決應於收受本判決後10日內向本院提出上訴書狀，其
未敘述上訴理由者，並得於提起上訴後10日內向本院補提理由書
狀（均須按他造當事人之人數附繕本）「切勿逕送上級法院」。
中　　華　　民　　國　　96　　年　　4 　　月　　13　　日
                                    書記官  梁雅華
附錄本件判決論罪科刑法條：
毒品危害防制條例第10條第1 項
  施用第一級毒品者，處6 月以上5 年以下有期徒刑。
